台灣高等法院刑事判決　　　　　　　　　　　　　九十一年度上訴字第一六二四號
　　上　訴　人　台灣板橋地方法院檢察署檢察官
　　上　訴　人
　　即　被　告　丙○○
　　　　　　　　戊○○
　　共　　　同
　　選任辯護人　謝天仁　律師
右上訴人因被告偽造文書等案件，不服臺灣板橋地方法院九十一年度訴字第一八一號
，中華民國九十一年五月七日第一審判決（起訴案號：臺灣板橋地方法院檢察署九十
年度偵字第號一五七八一號），提起上訴，本院判決如左：
    主  文
原判決撤銷。
丙○○、戊○○均無罪。
    理  由
一、公訴意旨略以：被告丙○○係陳許尾之子，與被告戊○○係夫妻關係。被告丙○○明知陳許尾於民國（下同）八十九年三月十二日過世後，已向台灣板橋地方法
    院拋棄繼承並准予備查在案，而由其胞弟乙○○單獨繼承之，竟仍與被告戊○○
    共同基於偽造文書及意圖為自己不法所有之詐欺犯意聯絡，分別於八十九年五月
    十日及同年月二十日，由戊○○前往台北縣世華銀行永和分行，填寫新台幣（下
    同）二萬元及六十八萬四千元之提款單，並連續盜用陳許尾之印章蓋於上開提款
    單上，據以偽造以陳許尾名義製作之提款單，再將所偽造之提款單交付予上開銀
    行承辦人員而行使之，而冒用陳許尾之名義要求提領現金，致使該承辦人員因受
    詐術誤導而陷於錯誤，即依據提款單所示分別交付二萬元及六十八萬四千元予戊○○，而足以生損害於乙○○，因認被告丙○○與戊○○共同涉有刑法第二百十
    六條、第二百十條行使偽造私文書罪、同法第三百三十九條第一項詐欺取財罪嫌
    云云。
二、按犯罪事實應依證據認定之，無證據不得推定其犯罪事實，刑事訴訟法第一百五
    十四條定有明文。又刑事訴訟法上所謂認定犯罪事實之證據，係指足以認定被告
    確有犯罪行為之積極證據而言，該項證據自須適合於被告犯罪事實之認定，始得
    採為斷罪資料；如未發現相當證據，或證據不足以證明，自不能以推測或擬制之
    方法，以為裁判之基礎，最高法院二十九年上字第三一○五號、四十年台上字第
    八十六號分別著有判例可資參照。
三、檢察官起訴認定被告丙○○與戊○○犯罪無非以：被告丙○○與戊○○坦承有於
    前揭時、地領取上開款項之事實，且據告訴人乙○○指述歷歷，並有繼承權拋棄
    書三紙、台灣板橋地方法院所出具之板院通民繼字第二五一號函、世華銀行提款
    條二紙附卷可資佐證為據。
四、訊據被告丙○○、戊○○堅決否認有右揭犯行，被告丙○○辯稱：伊等都事先說
    好，母親的遺產由乙○○繼承，喪葬費用則由母親所留下的財物支出，而喪葬費
    用都是伊事先支付，不是領款後才支出。伊母親的銀行存款領取都是由乙○○與
    戊○○兩人在商議、處理。伊是他們領款後，才經由戊○○處得知。而且伊母親
    的股票並不是伊在掌控，所以賣股票的事情伊都不知道。當時乙○○所有的事情
    都會請伊太太戊○○代為處理，包括乙○○之後備軍人補助款也是戊○○幫他去
    領等語。被告戊○○辯稱：錢都是乙○○、丙○○和伊共同協議後，推由伊去辦
    理的等語。
五、經查：
（一）由告訴人於偵查中親筆撰寫給檢察官之書函記載：「由於我母親之理財從不假
      手他人，包括至親之兒子，因此死後約半個月，才從其生前好友口中得知房契
      、黃金等重要物品之藏置處。經我們兄弟整理後共有五大項Ａ復興南路房子：
      ：Ｂ永和市○○路房子：：Ｃ板橋信合社（按更名板信商銀）定存伍拾萬。Ｄ
      股票若干：：Ｅ電視、冰箱：：等」（見偵查卷第四四頁書函），又告訴人於
      原審訊問時稱：「（問：你們兄弟姊妹如何協議處理你母親所遺留的遺產？）
      我母親過世後頭七前，我哥哥找我說：：：五十萬元的定存及股票也由我繼承
      」（見原審卷第八一頁、第八二頁），據此告訴人乙○○知悉五十萬元定存之
      時點應係陳許尾八十九年三月十二日過世後約半個月之八十九年三月底。再告
      訴人於偵查中稱：「（問：何時知戊○○取款？）一直到代書幫我辦理繼承時
      ，告訴我有該筆股票，我才知道整件事。」（見偵查卷第十五頁）；告訴人於
      本院復稱：「（問：你何時知道戊○○領取陳許尾世華銀行永和分行存款？）
      我是在法院拋棄繼承備查函後，稅捐處告訴我說，我母親還有股票」（見本院
      卷第二四六頁）。又告訴人於九十一年十一月四日本院訊問時稱：「八十九年
      六月十三日，法院送掛號信給他，要他如果要拋棄繼承，必須全部拋棄，所以
      七月四日核備後，我到稅捐機關報稅時，才知道丙○○二人把我母親陳許尾的
      股票賣出。我在七月四日到七月二十日之間已經知道他們二人有盜賣我母親十
      三筆股票」（見本院卷第三０五頁），綜上可知，告訴人於八十九年七月二十
      日提領五十萬元定存之前，便已知世華銀行被提領二萬元、六十八萬四千元之
      存款及出賣陳許尾遺留之股票。惟告訴人延至九十年八月三十日如具狀提出告
      訴。
（二）觀告訴人於原審九十一年二月二十六日訊問時稱：「（問：你母親在板信銀行
      有五十萬元存款，你有無請戊○○去試提這筆存款？）沒有。是事後戊○○將
      存摺交給我，存摺後面記載有一筆五十萬元的定存，我才拿存摺跟拋棄繼承資
      料去領這筆錢，是當天拿給我，我就去領，所有的文件都是我親自填寫。」（
      見原審卷第四四頁），然於原審四月九日庭訊提示板信商業銀行永和分行九十
      一年三月二十六日板信永和字第０四五號函檢送之繼承存款申請書後（見原審
      卷第七十頁、第七一頁），告訴人卻改稱：「是我一人到永和分行辦理的，但
      我已經不記得這份繼承存款申請書是行員或戊○○交給我的，這份申請書上面
      金額部分及我的印章下面簽名是我寫的外，其餘部分我不記得是何人寫的。」
      （見原審卷第八十頁）。查該份申請書上僅金額及簽名部分由乙○○親自填寫
      ，其餘文字皆非乙○○所書寫，且據證人即板信商業銀行永和分行承辦員丁○○所稱：「我是戊○○提供拋棄繼承的文件後，我才拿繼承人所要填寫的資料
      給戊○○，要戊○○取回給繼承人填寫後，再到銀行辦理繼承事宜。」（見本
      院卷第一四三頁），可證戊○○所稱其曾受乙○○委託前往該分行提領該五十
      萬元定存、該繼承申請書上其他文字為其所填寫等語屬實。而乙○○所固稱八
      十九年五月十日、二十日戊○○未得伊同意，擅自以陳許尾名義向世華銀行領
      款。然在告訴人知悉且其他繼承人要拋棄繼承後，依常理告訴人必恐五十萬元
      定存及被繼承人陳許尾之其他遺產不保而採取防範措施，為何戊○○還替告訴
      人辦理提領五十萬元定存，並將辦理文件交付告訴人親自提領？足見彼時告訴
      人興被告兄弟間對於遺產如何處理，並未嚴格劃分。
（三）又告訴人於原審九十一年三月十五日稱：「（問：為何你與被告等決定拋棄繼
      承事宜後，仍將你母親遺留的存摺及印章等財產，放置於被告二人住處，而未
      取走？）因為我母親的喪葬事宜尚未處理完畢，還未結算，而且法院繼承的公
      文還未下來，並且丙○○也表示希望我母親房間的東西先暫時不要動，所以才
      未取走。」（見原審卷第五九頁）。按告訴人在收到法院於七月四日核備拋棄
      繼承之文件後，早可拿走陳許尾之印鑑及存摺而未取走。且一般人如知道有被
      盜領之事實，必不可能再將領款所須之印鑑，交予有可能前往領款之人。本案
      告訴人乙○○於八十九年七月二十日領取五十萬元定存後，又將被繼承人陳許
      尾之印鑑交付被告戊○○（見本院卷第八八頁），足證告訴人乙○○同意被告
      戊○○保管陳許尾之印鑑。且就告訴人乙○○親筆書函所主張陳許尾所遺留之
      五大項遺產（見偵查卷第四四頁、第四五頁），其中永和市之房地價值約二百
      餘萬元業經登記於告訴人名下，其他遺產被告丙○○全部拋棄。告訴人於偵查
      中親筆撰寫給檢察官之書函記載：「如果沒有Ａ項之遺產，就沒有他的拋棄繼
      承」（見偵查卷第四七頁書函之說明）。就已登記在被告丙○○名下之復興南
      路房地，價值約一千二百餘萬元，為告訴人與被告之所不爭，告訴人倘主張係
      該房屋陳許尾之遺產，告訴人應得其中一半之價值，若依告訴人此等主張，則
      告訴人所得遺產將遠超過其應繼份，顯然與常情不合。且告訴人於另案告訴時
      亦自陳：「因他先取得一間房子，這房子已過戶他名下，才拋棄其他所有繼承
      權」（見九十一年度他字第一九九六號卷第六頁）。足見其兄弟二人就遺產之
      繼承，有所協商，此與一般拋棄繼承，通常彼此間有補償條件，只是告訴人、
      被告兄弟未作成書面契約。而民間一般習俗，於分割遺產常秉持「阿兄有量，
      小弟有情」之原則劃分，並通常以遺產中之現金部分充作被繼承人之喪葬費用
      ，則被告二人主張其係以取回先行墊付喪葬費開銷之意思，去提領世華銀行存
      款，即不違經驗法則。告訴人與被告之間對於被繼承人之喪葬費用，未有所協
      商或訂立書面契約，被繼承人於八十九年三月十二日過世，至被告戊○○五月
      十日、二十日前往世華銀行領取被繼承人之存款，時間相隔二月，關於喪葬費
      如何收支，迄未結算。是被告丙○○、戊○○即使未得乙○○之同意而領款，
      戊○○為領款而填寫提款單以行使之行為，尚無行使偽造私文書、與詐欺之故
      意，而被告戊○○再將其中部分款項匯款至被告丙○○戶頭，其辯稱係為償還
      被告丙○○關於母喪之喪葬費用，即非全然無據。
（四）末查測謊係指檢測者對受測人以測謊儀器實施檢測，檢測中由檢測人向受測人
      就預定問題發問，受測人回答問題時經由儀器紀錄受測人之心理及生理反應，
      再由檢測人就紀錄判別解讀，制作報告載明受測人種種反應是否呈現說謊，是
      知測謊並非針對謊言本身加以偵測，而係針對受測人於檢測過程中問答預定問
      題時，經測謊儀器紀錄其循環系統、呼吸系統及膚電反應等各項資料，再就該
      資料予以研判，故受測人有無說謊，係以其答話時之生理及心理紀錄圖為主要
      判讀對象，並非就其回答與其他事證另行綜合調查研判之結果，本件被告丙○○、戊○○於法務部調查局實施測謊時之回答雖呈情緒波動反應，有該局九十
      一年八月二十三日調科參字第０九一００四九一八六０號函附卷可稽（見本院
      卷第一三三頁），但此僅足以證明依受測紀錄所示，其於答覆問題時其回答呈
      情緒波動，然其否認犯罪之回答與事實是否相符，仍應就其他卷證依經驗法則
      與論理法則為判斷，自不得僅引該鑑定資料遽認被告抗辯是否屬實之唯一依據
      。再參以依美國學者Ａｂｒａｍｓ對測謊相關研究之統計指出，其正確百分比
      範圍自百分之四十八至百分之九十，平均百分之七十一，錯誤百分比範圍自百
      分之四至百分之二十，平均百分之九點五，其中偽陽性結果（即沒有說謊者經
      圖譜判讀成說謊者）百分比範圍自０至百分之二十四，平均百分之十，偽陰性
      反應結果（即說謊者經圖譜判讀成沒有說謊者）百分比範圍自０至百分之三十
      二，平均百分之八，無法確定者範圍自０至百分之三十四，平均百分之十九點
      七，而其信度範圍自百分之七十九至百分之百，平均百分之九十，可知對測謊
      證據仍無法如同血跡ＤＮＡ比對或印鑑鑑定等，其正確性幾達絕對客觀而得採
      為主要證據，自不能以之為認定事實之唯一證據。本院綜合前開事證，認前開
      測謊鑑定並非可採。本件被告丙○○、戊○○無犯罪故意，不能證明被告丙○○、戊○○犯罪。
六、原審不察而為被告丙○○、戊○○有罪之判決，尚有未洽。被告丙○○、戊○○
    上訴意旨指摘原審為有罪判決不當，為有理由。至檢察官循告訴人之請求上訴請
    求重判，則無理由。本件不能證明被告犯罪，自應由本院撤銷改判，諭知被告丙○○、戊○○無罪之判決。
七、被告戊○○經合法傳喚無正當理由而不到庭，不待其陳述，逕行判決。
八、檢察官移請併辦部分（台灣板橋地方法院檢察署九十一年度偵字第一五七九二號
    ），告訴人主張：被告丙○○、戊○○向北城證券營業員甲○○謊稱其母出國，
    變賣乙○○已單獨繼承陳許尾遺產之股票，涉有詐欺云云。因本案已為無罪判決
    ，該案件與本案自無裁判上一罪關係，應退回檢察官另行偵辦，併此敘明。
據上論斷，應依刑事訴訟法第三百六十九條第一項前段、第三百六十四條、第三百零
一條第一項前段、第三百七十一條，判決如主文。
本案經檢察官呂光華到庭執行職務。
中      華      民      國    九十一    年     十二     月      四      日
                                      台灣高等法院刑事第廿四庭
                                          審判長法  官  陳  貽  男
                                                法  官  陳  憲  裕
                                                法  官  王  炳  梁
右正本證明與原本無異。
檢察官如不服本判決應於收受送達後十日內向本院提出上訴書狀，其未述上訴之理由
者並得於提起上訴後十日內向本院補提理由書（均須按他造當事人之人數附繕本）。
被告不得上訴。
                                                書記官  潘  大  鵬
中    華    民    國     九十一   年      十二      月        五        日
